【裁判字號】    97,上,221
【裁判日期】    970521
【裁判案由】    侵權行為損害賠償
【裁判全文】
臺灣高等法院民事判決                   97年度上字第221號
上  訴  人  乙○○
上  訴  人  曜東電信有限公司
                      統一編號：00000000號
法定代理人  丁○○
被上訴人    甲○○
                        號
被上訴人    丙○○
共      同
訴訟代理人  葉月雲律師
上列當事人間請求侵權行為損害賠償事件，上訴人對於中華民國
96年12月10日臺灣臺北地方法院96年度重訴字第630號第一審判
決提起上訴，本院於民國97年5月7日言詞辯論終結，判決如下：
    主  文
原判決關於命上訴人連帶給付被上訴人甲○○超過新台幣玖拾柒
萬玖仟貳佰肆拾肆元本息、被上訴人丙○○超過新台幣伍拾玖萬
零貳佰玖拾柒元本息部分，及訴訟費用之裁判均廢棄。
前開廢棄部分，被上訴人在第一審之訴駁回。
其餘上訴駁回。
第一、二審訴訟費用由上訴人連帶負擔五分之三，餘由被上訴人
負擔。
    事實及理由
一、本件上訴人曜東電信有限公司（下稱曜東公司）未於言詞辯
    論期日到場，核無民事訴訟法第386條所列各款之情形，爰
    依被上訴人之聲請，准其一造辯論而為判決。
二、本件被上訴人起訴主張：上訴人乙○○為上訴人曜東公司雇
    用之電信維修工程人員，駕駛為其附隨業務，乙○○於民國
    95年3月5日23時45分，為執行職務駕駛車牌號碼A4-7791號
    自用小客車 (下稱系爭自小客車)行經重慶南路、汀州路口
    ，未注意車前狀況、號誌指示及讓直行車先行便貿然左轉，
    適伊等之子張聖祥騎乘車牌號碼CWN-959號重型機車 (下稱
    系爭機車)行經該路口，遭系爭自小客車碰撞而人車倒地，
    張聖祥受有骨盆開放性骨折併出血性休克、急性腎衰竭、敗
    血性休克等傷害，經送醫治療21日後仍宣告不治死亡，甲○
    ○為此支出醫療費用68,706元、殯葬費用502,080元；而系
    爭機車係甲○○於95年2月8日方出資58,000元購置，因前開
    事故已不堪使用，致甲○○之財產權受有損害；又張聖祥為
    伊等之子，其成年後對伊等負有法定扶養義務，其對甲○○
    及丙○○之扶養費用分別為1,055,736元、1,267,234元，然
    因前開事故致伊等受有無法被扶養之損害；復伊等於年邁之
    際遭受喪子之痛，精神上受有極大之痛苦，各請求精神慰撫
    金3,000,000元；惟前開事故發生至今，乙○○、曜東公司
    僅分別給付甲○○90,000元、1,566,008元 (新光產物保險
    理賠金)。爰依侵權行為之法律關係，求為命(一)上訴人應連
    帶給付甲○○2,938,514元，及加計起訴狀繕本送達翌日起
    算之法定遲延利息。(二)上訴人應連帶給付丙○○4,267,234
    元，及加計起訴狀繕本送達翌日起算之法定遲延利息之判決
    。（原審僅判准上訴人應依序連帶給付被上訴人甲○○、丙
    ○○161萬9492元、127萬0591元及上訴人乙○○自95年12月
    12日起、曜東公司自95年12月19日起均至清償日止，按週年
    利率百分之五計算之利息。）
三、上訴人曜東公司則以：伊對於所屬員工均有辦理職前講習，
    加強員工對於工作及交通安全之注意，伊對於員工職務執行
    之監督已盡相當之注意，不應負賠償責任，且乙○○之職務
    為穿拉光纖纜線，並非駕駛，所駕駛之系爭自用小客車亦非
    公司車輛，前開事故發生時點亦非工作時間，前該事故自與
    伊無關；證明費840元非屬必要之醫療費用，花籃14,000元
    無收據，不應列入殯葬費用，機車58,000元係購置金額非修
    復費用，被上訴人應證明其不能維持生活符合受扶養之要件
    ，且扶養費用計算方式應以個人所得稅扶養親屬寬減額為基
    準，被上訴人尚有2名子女，精神上痛苦程度未如其請求精
    神慰撫金之高各等語，資為抗辯。
四、上訴人乙○○則以: 本件為獨立民事案件，不受刑事判決認
    定所拘束。否認伊於前開事故有過失，事故發生實肇因於張
    聖祥車速過快、未注意車前狀況及號誌，伊已盡注意義務並
    採取必要之安全措施。而證人宋旭明於其所處位置，最多僅
    能見到為紅燈，不能據此推斷與伊所視者相同，其證言不可
    採。而證人謝清和雖為上訴人之同事，然其已證明事發當時
    ，伊非強闖紅燈撞向死者，而係走走停停。又證人即警員楊
    福財記憶偏差，證據能力有問題，且其未依道路交通事故處
    理辦法第12條第7款規定之處理程序，致現場圖亦失真。又
    鑑定報告及覆議結果均未見被害人張勝祥是否曾經酒測及經
    合法考取駕照，倘被害人有不符上揭安全駕駛之情，伊即得
    請求過失相抵。扶養費用、精神慰撫金之請求均過高，非屬
    必要，且系爭機車並未全損，不應請求全額賠償；先前已給
    付原告新光產物保險理賠金1,686,008元，應予扣除等語，
    資為抗辯。（上訴人均聲明：原判決不利於上訴人部分廢棄
    ；上開廢棄部分，被上訴人在第一審之訴駁回。）
五、被上訴人主張上訴人乙○○與其子張聖祥於上揭實地發生車
    禍，張聖祥因而受有上揭傷害，經送醫治療21日後於95年3
    月27日上午9時13分死亡之事實，業據提出國防大學國防醫
    學院三軍總醫院附設民眾診療服務處診斷證明書、台北市車
    輛行車事故鑑定覆議委員會鑑定覆議意見書、台北市車輛行
    車事故鑑定覆議委員會鑑定意見書、臺灣台北地院檢察署（
    下稱台北地檢署）95年度偵字第7622號檢察官起訴書、台北
    地院95年度交訴字第94號判決、本院96年度交上訴字第40號
    刑事判決各一件（見原審95年度交重附民字第42號卷第9頁
    、第11至12頁、第14至19頁、第37至41頁；原審卷第21至22
    頁）為證，且為上訴人所不爭執，並經本院調閱臺灣台北地
    方法院（下稱台北地院）95年度交訴字第94號刑事歷審卷查
    明屬實，堪信為真實。
六、被上訴人復主張，本件車禍係肇因於上訴人乙○○之過失，
    而乙○○係上訴人曜東公司之員工，駕駛為其附隨義務，案
    發時，乙○○係因執行職務載送同事至工作現場工作而發生
    車禍等情，則分別為乙○○、曜東公司所否認，並以前揭情
    詞置辯，是本件首應審究者厥為(一)上訴人乙○○是否有過失
    不法侵害被害人張聖祥之生命權？(二)如是，上訴人乙○○於
    前開事故中，是否為執行職務之行為？如是，則上訴人曜東
    公司對於選任受僱人及監督其職務之執行是否已盡相當之注
    意？(三)被上訴人得請求被告給付之醫療費用、殯葬費用、扶
    養費用、財產上損害及非財產上損害之金額各為何？(四)上訴
    人是否得請求過失相抵？
  (一)上訴人乙○○是否有過失不法侵害被害人張聖祥之生命權？
  1.上訴人乙○○係被告曜東公司之電信維修工程人員，平日負
    責至各工地現場穿拉光纖纜線之工作，於95年3月5日晚間11
    時45分許，其駕駛車牌號碼Ａ4—7791號自用小客貨車搭載
    工人至臺北市○○○路工地現場勘查結束後，沿臺北市○○
    ○路○段北往南方向直行，欲載送工人返家休息，嗣其將車
    輛左轉駛至臺北市○○○路與汀州路位於中正橋下之交岔路
    口時，被害人張聖祥適騎乘ＣＷＮ－959號重型機車，沿臺
    北市○○○路北往南方向直行駛至上開地點，被害人張聖祥
    前揭重型機車前車頭遂與乙○○所駕駛上開車輛之右前車頭
    發生碰撞，致被害人張聖祥因此受有骨盆開放性骨折、併出
    血性休克等傷害，經送醫急救後，仍於95年3月27日上午9時
    13分許，因急性腎衰竭引發敗血性休克而傷重不治死亡等情
    ，有道路交通事故調查報告表、臺北市政府警察局交通分隊
    交通事故談話紀錄表、道路交通事故現場圖、臺北市政府警
    察局中正第二分局交通分隊道路交通事故補充資料表、交通
    事故現場照片、車輛毀損照片、國防大學國防醫學院三軍總
    醫院附設民眾診療服務處診斷證明書暨病歷資料、臺北市政
    府警察局中正第二分局處理相驗案件初步調查報告暨報驗書
    、臺灣臺北地方法院檢察署相驗屍體證明書、臺灣臺北地方
    法院檢察署法醫驗斷書及相驗照片等件附於刑事卷可資佐證
    （偵查卷第11至16頁、20頁、35至39頁、58至61頁，95年度
    相字第256號卷第26頁、31至36頁、39至81頁）。並經本院
    核閱上開案卷無訛。
  2.乙○○所駕駛之前揭車輛確因闖紅燈以致肇事一節，並據現
    場目擊證人宋旭銘於原審刑事案件審理時結證以：車禍發生
    時，伊正騎腳踏車在汀州路中正橋下由西往東方向等紅綠燈
    ，當時重慶南路北往南方向是綠燈，汀州路則是紅燈，看見
    貨車（指乙○○駕駛之自小貨車）由重慶南路北往東左轉汀
    州路時是綠燈，但乙○○到汀州路時已是紅燈仍繼續走，所
    以就撞上被害人之機車。車禍當時所觀看之汀州路由西往東
    人行穿越道號誌燈、及汀州路與重慶南路北往南方向交岔路
    口設置於中正橋上之東西向紅綠燈號誌均為紅燈，且伊與乙
    ○○所駕駛之車輛行向相同，才研判上訴人乙○○當時應係
    闖紅燈等語（見原審95年度交訴字第94卷第67至70頁）。參
    以證人宋旭銘於案發後即96年3月6日零時20分在現場接受警
    詢，有台北市政府警察局中正二分局交通分隊交通事故談話
    紀錄表可稽（見原審95年度交訴字第94卷第43頁）；且經台
    北市政府警察局交通警察大隊道路交通事故初步分析研判表
    有關肇事原因欄闖紅燈項下載有「依見證人證言」一詞（見
    偵字第7622號第43頁），證人確於肇事現場目睹車禍發生無
    疑。至於肇事車輛原屬紅色，惟在深夜路燈照射下，誤認係
    土黃色，衡屬可能。而被害人被撞倒地身體各處挫裂傷，不
    能言語，證人認其呈昏迷狀態，亦無悖場景，至於上訴人乙
    ○○酒測時係於案發後96年3月6日零時24分（見同上偵查卷
    第18頁），已在證人宋旭銘作完訊問紀錄之後，是其為未見
    乙○○酒測之證言，亦無不實，均不足引為否定證人宋旭銘
    在場之憑證。參以證人即上訴人乙○○之同事謝清和所為證
    述：（案發之前被告的車子左轉汀州路，被告的車子是否停
    車？）慢慢的開，停停開開。（有停在停止線上嗎？）速度
    很慢，我躺在椅子上，沒有注意。（發生車禍之前被告在做
    什麼？）開車。被告的車子是停止或啟動？）那麼久了，我
    不敢講等語。證人謝清和為上訴人乙○○之同事，按理其應
    為有利乙○○之證述，然就乙○○於案發時是否將車停等於
    停止線上，其僅答以慢慢開、停停開開、沒有注意，顯見乙
    ○○並未停車等候。即上訴人乙○○自陳其於案發前，係放
    慢車速，近乎走走停停，顯見乙○○於見紅燈時，並未於停
    止線上停車等候，而係繼續滑行，致被害人陡見其車而閃煞
    不及。是上訴人辯稱：證人宋旭銘所證不實云云，自不足採
    。另就臺北市○○○路○段與汀州路交岔路口之交通號誌為
    「簡單兩時相」運作，該時段號誌週期為九十秒，第一時相
    （四十五秒）為重慶南路南北方向人車通行，第二時相（四
    十五秒）為汀州路東西向人車通行，以上各時相均內含黃燈
    八秒，行車全紅清道時間二秒及行人全紅三秒，另相同車行
    方向各組號誌並無秒差設定等情，有臺北市政府警察局中正
    第二分局九十六年一月一日北市警中正二分刑字第九五三三
    一一八八００號函暨函附之臺北市交通管制工程處95年12月
    28日回函、現場交通號誌標示圖各一份、及現場勘查相片八
    幀附卷可憑（參見原審95年度交訴字第94號卷第78至85頁）
    ，顯見證人宋旭銘於車禍當時所察看之汀州路東西向交通號
    誌與乙○○於中正橋下所應遵守之紅綠燈號誌雖非同一，然
    其間之紅綠燈號誌運作均屬相同，佐以其明確證稱：車禍發
    生後約五、六秒，伊行向之交通號誌方轉換為綠燈等語（見
    原審上開卷第70頁），益徵上訴人乙○○肇事當時之東西向
    號誌燈號仍為紅燈，而乙○○猶貿然駕車通行，且本件車禍
    並非於紅綠燈號誌轉換燈號時發生甚明。
  3.證人即現場處理員警楊福財於偵查中結證稱：到場時雙方車
    輛之相關位置即如伊所繪製之交通事故現場圖等語（參見偵
    查卷第三二頁），與證人宋旭銘所證稱：被告（即上訴人乙
    ○○）所駕駛之自小貨車當時已駛出中正橋下，有一半車身
    進入重慶南路等語（見原審卷第七十頁），互核相符，觀以
    員警所拍攝之車禍現場相片所示，乙○○所駕駛之自小貨車
    於肇事當時確已駛出中正橋，前車身更跨入東西向行人穿越
    道上，此有卷附之現場相片可稽（參見偵卷第35頁上方相片
    ），佐諸乙○○自承於肇事前第一次看見被害人機車之距離
    約二十公尺左右等語，而以乙○○所駕車輛當時駛至中正橋
    下之位置觀之，苟乙○○要察看重慶南路南北向車輛有無來
    車，勢必需將車頭略駛出橋下方得為之，而被害人張聖祥當
    時係騎乘機車行駛於內側車道上，並僅靠內側騎乘一事，既
    據乙○○供述在卷，衡情乙○○當時之視線、視距觀之，其
    竟得以輕易察覺尚在二十公尺外之來車，由此益徵上訴人乙
    ○○之車輛應非僅略超越停止線，而應已將車身駛入重慶南
    路內側車道上無誤。乙○○於本件車禍發生時確有駕車闖越
    紅燈駛入重慶南路車道上之過失行為。
  4.按汽車行駛至交岔路口，其行進應遵守燈光號誌，道路交通
    安全規則第102條第1項第1款定有明文。上訴人乙○○駕駛
    車輛自應注意上開規定，且依卷附道路交通事故調查報告表
    及現場照片所示，事發地點當時為夜間有照明之晴天，道路
    狀況為柏油路面乾燥無缺陷，亦無障礙物，視距良好等情形
    以觀，並無任何足令其不能注意之情事，竟疏未注意燈光號
    誌行駛，致撞及被害人張聖祥，則結果之發生，顯係乙○○
    可得避免或防止，其就本件交通事故之發生自有過失甚明，
    且本件經臺北市車輛行車事故鑑定委員會鑑定、及臺北市車
    輛行車事故鑑定覆議委員會鑑定覆議結果，俱亦認上訴人乙
    ○○未依號誌指示行駛為肇事主因，被害人並無肇事因素有
    臺北市車輛行車事故鑑定委員會九十五年六月二十八日北鑑
    審字第九五三０一九四一００號函附之臺北市車輛行車事故
    鑑定委員會鑑定意見書、及臺北市車輛行車事故鑑定覆議委
    員會九十五年九月二十九日北市交五字第九五三四八一八一
    ００號鑑定覆議意見書各一份（參見原審95年度交訴字第94
    號卷第13至15頁）在卷為憑。又於鑑定時，被害人張聖祥確
    於送醫後21日死亡，故鑑定報告記載被害人死亡，並無與事
    實扞格之處。而其上開過失行為致生被害人張聖祥死亡之結
    果，自有相當因果關係，雖乙○○另辯稱被害人張聖祥患有
    急性呼吸窘迫徵候群云云，然張聖祥縱令係因車禍受傷引發
    其所罹急性呼吸窘迫徵候群導致死亡，該病症僅能認與車禍
    受傷併合為其死亡之原因，乙○○過失傷害張聖祥之行為，
    仍應認與其死亡有因果關係，何況張聖祥之死亡係因其受有
    骨盆開放性骨折併出血性休克、急性腎衰竭引發敗血性休克
    等傷害而死亡，與急性呼吸窘迫徵候群，並無相當因果關係
    。乙○○另以被害人係自行駕車衝撞乙○○，且超速駕駛未
    注意車前狀況，被害人與有過失云云為辯。然上訴人乙○○
    係闖紅燈行駛進入交叉路口，詳如前析，擁有路權之被害人
    駕駛機車與乙○○駕駛之車輛衝撞，並非可歸責被害人。加
    以，上訴人乙○○所述初見被害人尚有20公尺距離云云，並
    非實在，已為本院所不採，乙○○執之反推被害人未於此等
    距離煞停而有超速云云，更顯無稽，遑論上述鑑定結果被害
    人毫無肇事因素可言，上訴人所辯，自不足取。
  (二)上訴人乙○○於前開事故中，是否為執行職務之行為？如是
    ，則上訴人曜東公司對於選任受僱人及監督其職務之執行是
    否已盡相當之注意？
  1.按因故意或過失，不法侵害他人之權利者，負損害賠償責任
    。受僱人因執行職務，不法侵害他人之權利者，由僱用人與
    行為人連帶負損害賠償責任。民法第184條第1項前段、第18
    8條第1項前段分別定有明文。所稱之受僱人，應從寬解釋，
    不以事實上有僱傭契約者為限，凡客觀上被他人使用，為之
    服勞務而受並監督者，均係受僱人。受僱人執行職務不法侵
    害他人權利之行為，不以受僱人執行職務範圍內之行為為限
    ，並包括與執行職務相牽連或職務上予以機會之行為在內。
    而僱用人於選任受僱人及監督其職務之執行已盡相當之注意
    ，或雖予注意仍不免發生損害外，僱用人與行為人應連帶負
    損害賠償責任，此除外情形，係僱用人之免責要件，僱用人
    苟欲免其責任，即應就此負舉證之責。
  2.查上訴人乙○○於自承：平日係受雇於上訴人曜東公司之電
    信維修工程人員，平日負責至各工地現場穿拉光纖纜線之工
    作，惟需支援司機工作，由其駕駛自小貨車勘查現場及載送
    工人一事等語（參見原審95年度交訴字第94號卷第100頁反
    面）。於本院自認：其等工作時間係於夜晚，肇事當日晚上
    其係自公司開車至工地，所駕駛之車輛係公司作公安之車，
    平常其工作內容係拉線，每日薪資1千元，當日因公安之工
    具較多，故公司要其另開一輛車載送公安之工具等語。顯見
    肇事當日乙○○載運工人及勘查現場之駕駛行為，係乙○○
    為完成其維修電信工程之執行業務行為之一。至於曜東公司
    常臨時要求乙○○開車載送工具、同事，上訴人曜東公司應
    無為其講習及提示交通安全等事項，其就此亦未能舉證以實
    其說，是其辯稱：乙○○所為與公司業務無關，且以任職前
    及工作中均有講習及提示工安與交通安全之事項云云，非特
    並未主張及證明乙○○案發當日之駕駛行為與執行業務無關
    ，以及其選任及監督乙○○執行駕駛職務已盡相當之注意，
    或縱加以相當之注意而仍不免發生本件損害之事實。甚而證
    人謝清和證稱係為找修理廠修理在工地爆胎無法施工之工程
    車云云（見本院96年度交上訴字第40號判決），亦屬與執行
    職務相牽連之工作，且單純告知安全云云仍與盡相當之注意
    無涉，所辯要不可採。上訴人乙○○疏未注意闖越紅燈駕駛
    進入交叉路口致對向車道行駛之被害人之張聖祥因而死亡，
    已如前述，則被上訴人主張上訴人乙○○應負過失致人於死
    侵權行為之責，曜東公司為其僱傭人，應與之連帶負責，洵
    屬有據。乙○○涉犯過失致人於死罪，經檢察官偵查起訴，
    刑事第一、二審均為有罪之判決，有各該刑事案卷可考，該
    刑事案件雖尚未確定（上訴最高法院審理中），惟本件為獨
    立之民事訴訟，原不受刑事判決拘束，本院應本原職權自行
    審認事實，無須待刑事判決確定始行審理之必要，併此敘明
    。
  (三)被上訴人得請求上訴人二人給付之財產上損害及非財產上損
    害之金額。
  1.按因故意或過失，不法侵害他人之權利者，負損害賠償責任
    ；不法侵害他人致死者，對於支出醫療及增加生活上需要之
    費用或殯葬費之人，亦應負損害賠償責任；被害人對於第三
    人負有法定扶養義務者，加害人對於該第三人亦應負損害賠
    償責任；不法侵害他人致死者，被害人之父、母、子、女及
    配偶，雖非財產上之損害，亦得請求賠償相當之金額，民法
    第184條第1項前段、第192條第1項、第2項、民法第194條分
    別定有明文。查本件乙○○為曜東公司之受僱人，其因執行
    職務過失不法侵害張聖祥致死，被上訴人自得請求上訴人二
    人連帶賠償其所受之損害，已詳前析，茲就上訴人得請求賠
    償之金額分述如下：
    (1)醫療費及殯葬費部分
      查被上訴人甲○○支出之醫療費用68,706元、殯葬費用
      502,080元，業據其提出國防大學國防醫學院三軍總醫院
      附設民眾診療服務處收據、懷安殯儀股份有限公司收據（
      見95年度交重附民字第42號卷第20、21頁）為證，上訴人
      除下列部分之費用外均不爭執。核上訴人所爭執之證明書
      費840元，非屬必要之醫療費用；毛巾4200及10,080元非
      屬必要喪葬費用，至花籃14,000元及音響組3500元則為喪
      葬習俗所需，且已有上述收據可考，故醫療費用應為67,
      866元，殯葬費用應為487,800元，共計為555,666元。
    (2)扶養費部分：
    按直系血親相互間，互負扶養之義務；負扶養義務有數人
      時，直系血親卑親屬為第一順序扶養義務人；負扶養義務
      者有數人，而其親等同一時，應各依其經濟能力分擔義務
      ；受扶養權利者有數人，而其親等同一時，應按其需要之
      狀況，酌為扶養；扶養之程度，應按受扶養權利者之需要
      ，與負扶養義務者之經濟能力及身分定之，民法第1114
      條第1款、第1115條第1項第1款、第3項、第1116條第3項
      及第1119條分別定有明文。又按父母與子女間之扶養義務
      ，依民法第1117條規定，直系血親尊親屬受扶養者，其扶
      養權利，雖不以無謀生能力為必要，但仍須受不能維持生
      活之限制。
    查被上訴人甲○○為40年1月18日生，被上訴人丙○○為
      41年9月16日生，此經原審法院當庭核閱被上訴人二人國
      民身分證無誤。是張聖祥於95年3月5日死亡時，甲○○為
      54歲又1個月，丙○○為53歲又5個月，依95年度台北市簡
      易生命表所示，各有餘命27.95年、35.96年。被上訴人主
      張之餘命計算標準為歷年零歲平均餘命，乃台北市92年當
      年零歲平均餘命，上訴人雖未爭執，然與被上訴人二人之
      年齡及實際狀況不符，自不能採為計算餘命標準，應以上
      述95年度台北市簡易生命表計算較為妥當。又甲○○目前
      擔任大樓管理員，丙○○則為家庭主婦，此經二人所自承
      （見本刑事附帶民事訴訟起訴狀第2、3頁），又甲○○95
      年度所得總額為284,915元，且擁有坐落台北市○○區○
      ○段之土地1筆及葆憲實業有限公司之投資共340餘萬元，
      此有稅務電子閘門財產所得調件明細表為憑（見原審卷94
      至97頁），參以彼等二人年齡，依其情節，尚難認彼等目
      前已達不能維持生活之程度。爰審酌勞動基準法第54條第
      1項第1款勞工年滿60歲，雇主得強制其退休之規定，認被
      上訴人自年滿60歲起因無法工作不能維持生活，而有受扶
      養之權利。
    被上訴人自承二人為夫妻，除被害人外，另育有女兒二人
      ，並為上訴人所不爭，則被上訴人二人之扶養義務人各為
      四人，即張聖祥之扶養義務為四分之一。被上訴人雖請求
      依台北市政府主計處家庭收支調查報告表，93年度台北地
      區之每人每年平均消費支出287,529元為扶養費之基準，
      惟上訴人以其請求金額過高，應以94年度受扶養直系親屬
      每人每年免稅額77,000元為基礎置辯，而查被上訴人並未
      就張聖祥之經濟能力其二人所需要金額符合前揭每人每年
      最終消費287,529元舉證，且依原審法院前揭所調稅務電
      子閘門財產所得調件明細表觀之，被上訴人二人95年整年
      之薪資所得僅約28萬餘元，平均一人一年所得僅約14萬餘
      元，並未達其所主張每人每年平均消費支出287,529元之
      水準，故不宜以上揭每人每年平均消費支出為計算被上訴
      人扶養費之標準。而各年年度綜合所得稅之扶養直系親屬
      免稅扣除額，雖為稅捐單位計算減免稅額之基礎，不失為
      客觀標準。是本院認參考事件發生當年度即95年度之扶養
      親屬寬減額計算扶養費即未滿70歲者每人每年77,000元，
      滿70歲者，每人每年115,500元為相當。查：
    Ａ甲○○自張聖祥死亡時為54.08歲至年滿60歲為5.92年，
      此部分之扶養費：依年別5%複式霍夫曼計算法（第一年不
      扣除中間利息），其計算式為：[77000*4.00000000（此
      為應受扶養5年之霍夫曼係數）+77000*0.92*（5.0000000
      0- 0.00000000）]除以4（受扶養人數）=102032（以下均
      小數點以下四捨五入）。至其平均餘命為82.03歲。
    ａ故60歲至70歲前之扶養費，依霍夫曼計算法計算，其得請
      求之扶養費為127,719元｛年別5％複式霍夫曼計算法（第
      一年不扣除中間利息），其計算式為：[77000*11.0000
       0000（此為應受扶養15年之霍夫曼係數）+77000*0.92*
      （11.00000000-00.00000000）]除以4（受扶養人數）=22
      9751，000000-000000=127719。
    ｂ70歲以後之扶養費為：年別5%複式霍夫曼計算法（第一年
      不扣除中間利息），其計算式為：[115500*17.00000000
      （此為應受扶養27年之霍夫曼係數）+115500*0.95*（17.
      00000000-00.00000000）]除以4（受扶養人數）=513490
      ，（應扣除70歲以前之扶養費，則按：年別5%複式霍夫曼
      計算法（第一年不扣除中間利息），其計算式為：[11550
      0*11.00000000（此為應受扶養15年之霍夫曼係數）+1155
      00*0.92*（11.00000000-00.00000000）]除以4（受扶養
      人數）=344627，000000-000000=168863。
    ｃ兩者合計為127719+168863=296582元。
    Ｂ丙○○自張聖祥死亡時為53.42歲至年滿60歲為6.58年，
      此部分之扶養費：年別5%複式霍夫曼計算法（第一年不扣
      除中間利息），其計算式為：[77000*5.00000000（此為
      應受扶養6年之霍夫曼係數）+77000*0.58*（6.00000000-
      0.00000000）]除以4=111853。
    ａ故60歲至70歲前之扶養費，依霍夫曼計算法計算，其得請
      求之扶養費為127, 719元『年別5%複式霍夫曼計算法（第
      一年不扣除中間利息），其計算式為：[77000*11.000000
      00（此為應受扶養16年之霍夫曼係數）+77000*0.58*（12
      .00000000-00.00000000）]除以4（受扶養人數）=236834
      。000000-000000=124981。
    ｂ70歲以後之扶養費為：年別5%複式霍夫曼計算法（第一年
      不扣除中間利息），其計算式為：[115500*20.00000000
     （此為應受扶養35年之霍夫曼係數）+115500*0.96*（20.0
      000000-00.00000000）]除以4（受扶養人數）=603571，
      年別5%複式霍夫曼計算法（第一年不扣除中間利息），（
      應扣除70歲以前之扶養費，則按：計算式為：[115500*11
      .00000000 （此為應受扶養16年之霍夫曼係數）+115500*
      0.58*（12.00000000-00.00000000）]除以4（受扶養人數
      ）=355251，000000-000000= 248320。
    ｃ兩者合計為124981+248320= 373301元。
    被上訴人甲○○及丙○○僅得分別請求296,582元、373,
      301元，應予准許，二人逾此範圍之請求，尚非正當。
    (3)精神慰撫金部分
      按慰藉金之多寡，應斟酌雙方之身分、地位、資力與加害
      之程度及其他各種情形核定相當之數額。其金額是否相當
      ，自應依實際加害情形與被害人所受之痛苦及雙方之身分
      、地位、經濟狀況等關係決定之。受僱人因執行職務，不
      法侵害他人之人格權，被害人受有非財產上之損害，請求
      該受僱人及其僱用人連帶賠償相當金額之慰撫金時，法院
      對於慰撫金之量定，應斟酌兩造（包括負連帶賠償責任之
      僱用人在內）之身分地位及經濟狀況等關係定之，不宜單
      以被害人與實施侵權行為之受僱人之資力為衡量之標準。
      查上訴人乙○○為司機及拉線工，95年度所得為410,809
      元，上訴人曜東公司資本額5,500,000元，名下有汽車3部
      。被上訴人二人分為管理員及家管，且95年度總所得為
      302,305元，被上訴人甲○○有財產如上，復有稅務電子
      閘門財產所得調件明細表在卷可參（見原審卷98頁以下）
      。爰斟酌兩造之身份、地位、財產狀況及被上訴人遭此事
      故，驟失獨子，所受精神上之痛苦甚鉅等一切情狀，認被
      上訴人各請求100萬元之慰撫金，尚屬適當。逾此部分之
      請求，應予駁回。
    (4)機車車損部分
      被上訴人甲○○主張依購得價格58,000元扣除報廢後所得
      5,000元，請求53,000元，有估價單及廢機動車輛買賣切
      結書附卷可參（見原審附民卷第26頁及原審卷第84頁）。
      。但查被上訴人係於刑事附帶民事訴訟程序中請求損害賠
      償，惟本件係因上訴人犯過失致死罪經提起公訴為前提，
      並非因故意毀損機車而提起公訴，被上訴人自不得在本件
      附帶民事訴訟程序中請求機車損害之賠償，是被上訴人之
      機車全損請求，尚無理由。
    (四)末按損害之發生或擴大，被害人與有過失者，法院得減輕
      賠償金額，或免除之，固為民法第217條第1項所規定。然
      查本件上訴人迄未能舉證證明被害人就本件車禍有何超速
      等肇事原因，而上訴人於刑事案件偵查及審理中從未提及
      被害人曾酗酒或酒後駕車情狀，且本件車禍經鑑定後，均
      認為係上訴人乙○○駕駛汽車闖越紅燈而肇事，被害人無
      肇事原因，已如前述，是上訴人乙○○辯稱：鑑定報告及
      覆議結果均未見被害人張聖祥是否曾經酒測及經合法考取
      駕照，倘被害人有不符上揭安全駕駛之情，伊即得請求過
      失相抵云云，委無足採。
    (五)準此，被上訴人甲○○因上訴人乙○○之侵權行為而支出
      醫療費與喪葬費555,666元、並為此請求扶養費296,582元
      、慰撫金1,000,000元，合計為1,852,248元，而丙○○得
      請求扶養費373,301元、慰撫金1,000,000元，共計1,373,
      301元。又按強制汽車責任保險給付種類有三，即傷害醫
      療費用給付、殘廢給付及死亡給付。而死亡給付，其受益
      人為受害人之繼承人；保險人依強制汽車責任保險法規定
      給付之保險金，視為加害人或被保險人損害賠償金額之一
      部分，加害人或被保險人受賠償請求時，得扣減之，強制
      汽車責任保險法第25條、第10條第2款、第30條分別定有
      明文。是被害人因行車事故死亡，而得請領強制汽車責任
      保險死亡給付之人，為被害人繼承人，惟所受領之保險給
      付，則視為加害人損害賠償之一部，於請求賠償時應予扣
      減，至其扣減並未限定屬於被害人之財產上損害加害人或
      被保險人始得予以扣減。而不法侵害他人致死之損害賠償
      責任，包括非財產上損害在內，為民法第194條所明定，
      則得扣除強制汽車責任保險金之損害賠償金額，除財產上
      損害賠償金額外，應認亦包含非財產上損害賠償在內。若
      被害人之繼承人有數人時，所得分受之保險給付，自應按
      渠應繼分之比例分別扣減。另因強制汽車責任保險給付中
      之死亡給付，雖以被害人之繼承人為受益人，但因未區別
      給付賠償之明細項目，即無從分別各項得請求之名目予以
      分別扣減，即僅得按總額扣減之。經查，本件系爭事故發
      生後，因致生被害人死亡之結果，乃經強制汽車保險保險
      人新光產物公司給付保險給付1,566,008元，被害人死亡
      之強制汽車責任保險給付，按被上訴人二人應繼分2分之1
      比例，自被上訴人所各得請求賠償之總額中扣除，參以與
      被上訴人所提匯款賠付對帳單之書面記載（見原審卷第34
      、35頁），上訴人又未舉以其他保險單據以明其說，要不
      可信。是被上訴人各分受給付數額應為783,004元，又上
      訴人乙○○另曾給付9萬元，為兩造所不爭，且被上訴人
      主張由甲○○所得賠償處扣減，則甲○○得請求賠償之數
      額為979,244元（1,852,248-783,004-90,000＝979,244）
      ，丙○○得請求590,297元（0000000-000,004＝590,297
      ）。
七、按「給付無確定期限者，債務人於債權人得請求給付時，經
    其催告而未為給付，自受催告時起，負遲延責任。其經債權
    人起訴而送達訴狀，或依督促程序送達支付命令，或為其他
    相類之行為者，與催告有同一之效力」、「遲延之債務，以
    支付金錢為標的者，債權人得請求依法定利率計算之遲延利
    息」、「應付利息之債務，其利率未經約定，亦無法律可據
    者，週年利率為百分之五」民法第229條第2項、第233條第1
    項前段、第203條復分別著有明文。本件被上訴人對於上訴
    人之侵權行為損害賠償請求權，係屬於給付未有確定期限之
    金錢債權，揆諸前述規定，被上訴人主張上訴人應自起訴狀
    繕本送達之翌日，即乙○○自95年12月12日起、曜東公司自
    95年12月19日起，加給按年息5% 計算之法定遲延利息，此
    有送達證書在卷足憑（見附民卷第29、30頁），於法尚無不
    合。
八、綜上所述，被上訴人本於侵權行為法律關係，請求上訴人乙
    ○○、曜東公司各連帶給付被上訴人甲○○979,244元、丙
    ○○590,297元及自刑事附帶民事起訴狀繕本送達翌日即上
    訴人乙○○部分自95年12月12日、上訴人曜東公司自95年12
    月19日起均至清償日止之法定遲延利息為有理由，應予准許
    。逾此範圍之請求，為無理由，應予駁回。原審就超過上開
    應准許部分，為上訴人敗訴之判決，自有未洽。上訴意旨就
    此部分指摘原判決不當，求予廢棄改判，為有理由。至於上
    開應准許部分，原審判命上訴人給付，核無違誤，上訴意旨
    ，就此部分，仍執陳詞，指摘原判決不當，求予廢棄，為無
    理由，應駁回其上訴。
九、本件事證已臻明確，兩造其餘之陳述及所提其他證據，經審
    酌與本院前揭判斷不生影響，毋庸再予審酌，併此敘明。
十、據上論結，本件上訴為一部有理由，一部無理由，依民事訴
    訟法第450條、第449條第1項、第79條但書、第85條第2項、
    第1項前段，判決如主文。
中    華    民    國    97    年    5     月    21    日
                    民事第十四庭
                        審判長法  官  張  蘭
                              法  官  鄭純惠
                              法  官  袁靜文
正本係照原本作成。
上訴人如不服本判決，應於收受送達後20日內向本院提出上訴書
狀，其未表明上訴理由者，應於提出上訴後20日內向本院補提理
由書狀（均須按他造當事人之人數附繕本）上訴時應提出委任律
師或具有律師資格之人之委任狀；委任有律師資格者，另應附具
律師資格證書及釋明委任人與受任人有民事訴訟法第466條之1第
1項但書或第2項（詳附註）所定關係之釋明文書影本。
被上訴人不得上訴。
中    華    民    國    97    年    5     月    21    日
                              書記官  明祖星
附註：
民事訴訟法第466條之1（第1項、第2項）：
對於第二審判決上訴，上訴人應委任律師為訴訟代理人。但上訴
人或其他法定代理人具有律師資格者，不在此限。
上訴人之配偶、三親等內之血親、二親等內之姻親，或上訴人為
法人、中央或地方機關時，其所屬專任人員具有律師資格並經法
院認為適當者，亦得為第三審訴訟代理人。


司法院資訊處製作；財團法人民間司法改革基金會備份。
